臺北高等行政法院裁定　　　　　　　　　　　　　　九十一年度訴字第一四一八號
　　原　　　告　甲○○
　　　　　　　　乙○○
　　共　　　同
　　訴訟代理人　周威良律師
　　被　　　告　台北市政府捷運工程局
　　代　表　人　范良銹（局長）住同右
　　訴訟代理人　廖學興律師
　　　　　　　　林倖如律師
右當事人間因有關補償事務事件，原告不服台北市政府中華民國九十一年二月六日府
訴字第０九一０四七六三八０一號訴願決定，提起行政訴訟，本院裁定如左：
    主　文
原告之訴駁回。
訴訟費用由原告負擔。
    理　由
一、按人民因中央或地方機關之違法行政處分，或因中央或地方機關對其依法申請之
　　案件，於法令所定期間內應作為而不作為，認為損害其權利或法律上利益，經依
　　訴願法提起訴願而不服其決定者，得向高等行政法院提起撤銷訴訟或請求該機關
　　應為行政處分或應為特定內容之行政處分之訴訟，行政訴訟法第四條第一項及第
　　五條第一項分別定有明文。而此所謂行政處分，依訴願法第三條第一項規定係指
　　中央或地方機關就公法上具體事件所為之決定或其他公權力措施而對外直接發生
　　法律效果之單方行政行為而言。至行政機關所為單純事實之述或理由之說明，
　　既不因該項述或說明而生何法律上之效果者，自非行政處分，人民即不得對之
　　提起訴願，改制前行政法院四十四年判字第十八號、六十二年裁字第四十一號判
　　例著有明文。次按提起課予義務訴訟，須以經過訴願為其前提，其未經過訴願程
　　序，遽行提起行政訴訟，自非法之所許，此觀行政訴訟法第五條規定甚明。
二、緣被告承辦規劃設計及施工之台北都會區大眾捷運系統新店線工程（下稱新店線
    工程）於民國（下同）八十年三月一日開工，其中ＣＨ二二二標及ＣＨ二二五標
    等工程因施工需要，分別穿越台北市○○區○○段一小段四六０號及台北縣新店
    市○○段三一六之一號等二筆土地地下，該ＣＨ二二二標及ＣＨ二二五標二筆工
    程分別於八十八年九月及十二月完成竣工正驗。嗣原告甲○○於八十九年十月二
    十五日買受取得前開台北市○○區○○段一小段四六０號土地之應有部分一一、
    八八０分之二、六七三，原告乙○○於八十九年十二月十二日買受取得台北縣新
    台市○○段三一六之一號土地應有部分二十八分之四。原告甲○○嗣於八十九年
    十一月十六日以申請書，主張渠持分所有台北市○○區○○段一小段四六０、四
    六０之一、四六０之二號等三筆土地為新店線工程穿越地下，請求被告依「大眾
    捷運系統路線使用土地上空或地下處理及審核辦法」之規定給予補償，案經被告
    以八十九年十二月二十八日北市捷運權字第八九二二七六五三００號函復原告甲
    ○○略以前開持分所有土地四六０之一、四六０之二號土地下方並無捷運系統穿
    越，四六０號土地部分之補償費將比照上述辦法規定之補償標準發給，並以設定
    地上權之方式辦理，請依內政部八十五年七月九日台（八五）內地字第八五八０
    一二一號函第（一）項提供他私有共有人之同意書，俾憑續辦。嗣原告甲○○復
    於九十年一月十五日以申請書，主張渠持分之前開四六０號土地他共有人或為管
    理人住址無從查考之祭祀公業，或為無法查得行蹤，因此無法檢附他共有人同意
    書，故應無內政部八十五年七月九日台（八五）內地字第八五八０一二一號函之
    適用云云，並請求被告儘速發給補償費。經被告以九十年三月二十七日北市捷權
    字第九０二０五七三六００號函復原告甲○○仍需備妥其他共有人同意書俟被告
    取得他項權利證明書後據以補償。原告甲○○再於九十年四月二十三日以申請書
    ，主張無法尋覓他共有人，且本案應屬徵收地上權性質，請求被告早日發給穿越
    補償費或依法徵收、協議價購云云。仍經被告以九十年七月二日北市捷權字第九
    ０二０八六九七００號函復原告甲○○需備妥其他共有人同意書俟被告取得他項
    權利證明書後據以補償，另羅斯福路為已達都市計畫寬度完成使用之既成道路，
    因屬私有既成道路之問題，若土地所有權人要求徵收所有權時，應與台北市其他
    私有既成道路之處理原則相同。另查，原告乙○○於八十九年十二月十六日以申
    請書，主張渠持分所有台北縣新店市○○段三一六之一號土地為新店線工程穿越
    地下，請求台北縣新店市公所依「大眾捷運系統路線使用土地上空或地下處理及
    審核辦法」之規定給予徵收、補償，或准予容積轉移等，案經台北縣新店市公所
    函轉被告辦理，經被告以九十年三月九日北捷權字第九０二０四五九五００號函
    復原告略以需備妥其他共有人同意書俟被告取得他項權利證明書後據以補償，另
    依法徵收或容積轉移乙節，因該土地都市○○○道路用地，請逕洽土地所在地台
    北縣政府工務局等權責主管機關辦理。嗣原告乙○○再於九十年四月二十三日以
    申請書，主張渠無法尋覓他共有人，且本案應屬徵收地上權性質，與內政部八十
    五年七月九日台（八五）內地字第八五八０一二一號函釋立法意旨完全不同，請
    求被告早日發給穿越補償費或依法徵、協議價購云云。經被告於九十年七月五日
    以北市捷權字第九０二０八六九六００號函復原告乙○○略以仍需備妥其他共有
    人同意書俟被告取得他項權利證明書後據以補償，另本案土地為已達都市計畫寬
    度完成使用之既成道路，如土地所有權人要求徵收或價購，應向該道路主管機申
    請辦理。原告二人復於九十年七月十三日、八月六日以復查申請書及補充狀，主
    張新店線工程穿越渠等持分所有之前開土地等地下，請求被告援用八十九年十二
    月三十日修正後之「大眾捷運系統工程使用土地上空或地下處理及審核辦法」第
    九條規定，免於設定地上權，僅於土地登記簿標示部註明「捷運系統工程穿越地
    」；如依法有設定地上權之必要時，准予免檢附全體他共有人同意書，而依法加
    計利息發給捷運穿越補償費，並聲明撤回原告等分別向被告所提九十年四月二十
    三日申請書中關於依法徵收、價購部分之請求云云，案經被告於九十年七月三十
    一日以北市捷權字第九０二一六０三八００號函復原告，原告不服此函覆，提起
    訴願，經決定不予受理，遂提起本件行政訴訟。
三、本件原告因有關補償事務事件，於九十年七月十三日、八月六日以復查申請書及
　　補充狀主張新店線工程穿越渠等持分所有之前開土地之地下，請求被告援用八十
　　九年十二月三十日修正後之「大眾捷運系統路線使用土地上空或地下處理及審核
　　辦法」第九條規定，免於設定地上權，僅於土地登記簿標示部註明「捷運系統工
　　程穿越地」；如依法有設定地上權之必要時，准予免檢附全體他共有人同意書，
　　而依法加計利息發給捷運穿越補償費，並聲明撤回原告等分別向被告所提九十年
　　四月二十三日申請書中關於依法徵收、價購部分之請求云云，經被告於九十年七
　　月三十一日以北市捷權字第九０二一六０三八００號函復略以：「主旨：台端向
　　本局申請依大眾捷運法第十九條及八十九年十二月三十日交通部與內政部會銜公
　　告修正之「大眾捷運系統工程使用土地上空或地下處理及審核辦法」之規定發給
　　補償費案，因牽涉已開闢使用之既成道路土地問題，本局將簽報　市長核示處理
　　原則及處理方式，俟核定後另行函復，請　查照。說明：依　台端九十年七月十
　　三日復查申請書辦理。」查，該書函之內容，僅係被告對原告關於發給捷運穿越
　　補償費等請求，就所牽涉之問題及處理之情形所為之說明，並非否准所請，而係
　　表明簽報市長核示處理原則及處理方式，俟核定後再予處理，為單純之事實述
　　及觀念通知，並不發生具體法律效果，顯非行政處分。訴願決定以上開函復非對
　　原告為行政處分，不予受理，即無不合。原告復對此函覆及其訴願決定提起行政
    訴訟，自非合法，應予駁回。
四、又原告於起訴狀中聲明：「訴之聲明：一、訴願決定及原處分均撤銷。二、被告
    應依民國八十九年十二月三十日，交通部交路發字第八九七九號令、內政部台（
    八九）內地字第八九七一二三二號令，「大眾捷運系統工程使用土地上空或地下
    處理及審核辦法」之相關規定，報請主管機關，就原告所有如附表所示土地，徵
    收各該地上權，並發給補償費。」其中訴之聲明第二項請求徵收各該地上權並發
    給補償費部分，原告於九十年七月十三日之復查申請書已聲明撤回九十年四月二
    十三日申請書中關於依法徵收、價購部分之請求，故該部分請求顯未遂行訴願程
    序，依前揭說明，尚不得提起課予義務訴訟，原告逕行提起課予義務訴訟，難謂
    為合法，亦應予駁回。
五、依行政訴訟法第一百零七條第一項第十款、第一百零四條、民事訴訟法第九十五
    條、第七十八條、第八十五條第一項前段，裁定如主文。
中　　華　　民　　國　　九十一　　　年　　　十　　　　月　　二十四　　　日
                                  臺北高等行政法院  第三庭
                                            審判長  法  官　姜素娥
      　　　　　　　　　　　　　　　　　　　　      法　官　陳國成
      　　　　　　　　　　　　　　　　　　　　      法　官　林文舟
右為正本係照原本作成。
如不服本裁定，應於送達後十日內向本院提出抗告狀（須按他造人數附繕本）。
中　　華　　民　　國　　九十一　　　年　　　十　　　　月　　二十五　　　日
                                                    書記官  余淑芬
